臺灣基隆地方法院民事判決　　九十三年度基簡字第五二二號
　　原　　　告　基隆市政府
　　法定代理人　乙○○
　　訴訟代理人　丁○○
　　被　　　告　丙○○
　　　　　　　　甲○○○
右當事人間請求給付使用土地補償金事件，本院於中華民國九十三年八月十九日辯論
終結，茲判決如左：
    主      文
被告丙○○應給付原告新臺幣肆萬肆仟伍佰陸拾元及自民國九十三年八月十三日起至
清償日止按年息百分之五計算之利息。
被告甲○○○應給付原告新臺幣壹拾貳萬玖仟柒佰參拾伍元及自民國九十三年八月十
二日起至清償日止按年息百分之五計算之利息。
原告其餘之訴駁回。
訴訟費用新臺幣貳仟柒佰陸拾元，由被告丙○○負擔新臺幣肆佰捌拾元，由被告甲○
○○負擔新臺幣壹仟參佰捌拾元，餘由原告負擔。
本判決命被告給付部分，得為假執行。
    事實及理由要領
一、本件被告甲○○○未於言詞辯論期日到場，惟無民事訴訟法第三百八十六條所列
    之各種情形，爰准原告聲請，此部分由其一造辯論而為判決，先予敘明。
二、原告主張：被告二人前向原告標購坐落於基隆市所有（由原告管理）「基隆市○
    ○區○○段三小段一九六地號土地」（下稱系爭土地）上門牌號碼「基隆市○○
    區○○路九三之一號房屋」（應有部分各二分之一，下稱系爭房屋），未依原告
    「六八基府財產字第一四五一○號」配售函說明二規定（為買賣契約之一部分）
    向原告承租（依法原告得行使所有權人之權利）房屋基地，繳交租金，然按「無
    權占用他人土地，可能獲得相當於租金之利益，為社會通常之觀念」（參見最高
    法院六十一年臺上字第一六九五號判例），被告使用系爭土地未支付對價予原告
    ，自受有相當於租金之利益，原告則受有相當於租金之損害，故原告自得依民法
    第一百七十九條不當得利之規定，請求被告返還相當於租金之利益。查系爭房屋
    依建物登記謄本所示，面積（含公共設施）合計為五○‧三五平方公尺，自七十
    八年一月一日起至九十三年六月三十日止，依原告七十九年十一月二十一日「七
    九基府財產字第七六○七九號」函所示減半徵收及各樓層負擔方式，並依歷年之
    租金率計算，被告二人積欠相當租金之損害金共計二十五萬九千四百七十元，其
    二分之一為十二萬九千七百三十五元（詳如起訴狀所附計算表所示），詎被告始
    終不為給付，為此提起本件訴訟，請求判命被告應分別給付原告十二萬九千七百
    三十五元及加給自起訴狀繕本送達被告之翌日（分別於九十三年八月十二日送達
    被告丙○○及於九十三年八月十一日送達被告甲○○○，故其起算日應分別為九
    十三年八月十三日及九十三年八月十二日）起至清償日止按年息百分之五計算之
    遲延利息。
二、被告丙○○對於原告主張之事實並無爭執，惟對於已逾五年之「相當租金之損害
    金」部分，認已罹於五年之時效期間（即為消滅時效之抗辯），渠得拒絕給付等
    語，資為抗辯。聲明駁回原告之訴。被告甲○○○則經本院合法通知，未於言詞
    辯論期日到場，亦未提出書狀為任何聲請及陳述。
三、查原告主張：被告所有之系爭房屋使用基隆市所有（由原告管理）之系爭土地，
    未向原告租用房屋基地，繳交租金（即無權占有系爭土地），認被告受有相當於
    租金之利益二十五萬九千四百七十元，每人各十二萬九千七百三十五元（詳如起
    訴狀所附計算表所示），使原告受有相當於租金之損害等情，業據提出(一)原告
    六十八年三月二十一日六八基府財產字第一四五一○號函影本一件、(二)基隆市
    仁愛區○○段○○段一九六地號土地及系爭房屋之登記謄本各一件、(三)原告七
    十九年十一月二十一日七九基府財產字第七六○七九號函影本一件、(四)歷年租
    金率、(五)「基隆市政府經管市有土地租金或使用補償金計算表」一件為證，經
    核屬實，且到場之被告丙○○除抗辯逾五年之「相當租金之損害金」部分已罹於
    消滅時效，渠得拒絕給付外，其餘亦為被告所不爭，原告之主張自堪信為真實。
四、按土地及房屋為各別之不動產，各得單獨為交易之標的，惟房屋性質上不能與土
    地分離而存在，故土地及土地上之房屋同屬一人所有，而僅將土地或僅將房屋所
    有權讓與他人，或將土地及房屋同時或先後讓與相異之人時，向來法院實務上之
    見解，認為除有特別約定外，應推斷土地受讓人默許房屋受讓人繼續使用土地，
    但應支付相當之代價，故其法律關係之性質，當屬租賃（參見最高法院四十八年
    臺上字第一四五七號判例及最高法院七十三年五月八日七十三年度第五次民事庭
    會議決議）。八十八年四月二十一日修正公布（自八十九年五月五日起施行）之
    民法第四百二十五條之一並已予以明文規定。本件系爭土地及系爭房屋原均為基
    隆市所有，而由原告管理（依法原告得行使所有權人之權利），而原告僅出售系
    爭房屋予被告（為兩造所不爭，並有系爭土地及系爭房屋之登記謄本各一件在卷
    可稽），依上開說明，本可推定兩造對於系爭房屋之基地（即系爭土地）有租賃
    關係存在。惟查：被告始終拒絕依原告六十八年三月二十一日「六八基府財產字
    第一四五一○號」函說明二之規定（性質為買賣契約之一部分）與原告簽訂基地
    租賃契約，向原告承租房屋基地，繳交租金；原告亦始終未以被告違反買賣契約
    之約定（即租用市有基地繳納租金），對被告表示解除買賣契約，或訴請被告給
    付租金，亦為兩造所不爭，故尚難認被告對於系爭房屋之基地（即系爭土地）有
    租賃關係存在，而應認為被告乃無權使用系爭土地。
五、按「無法律上之原因而受利益，致他人受損害者，應返還其利益。雖有法律上之
    原因，而其後已不存在者，亦同。」民法第一百七十九條定有明文。又「無權占
    有他人土地，可能獲得相當於租金利益，為社會通常之觀念。」（參見最高法院
    六十一年度臺上字第一六九五號判例）。本件被告既無權使用基隆市所有系爭土
    地，可能獲有相當於租金利益二十五萬九千四百七十元，每人各十二萬九千七百
    三十五元，而使基隆市受有相當於租金之損害二十五萬九千四百七十元，如前所
    述，從而原告（依法原告得行使所有權人之權利）依民法第一百七十九條之規定
    ，請求被告如數返還，核有依據，本應准許。茲尚應審究者為：對於已罹於消滅
    時效部分，原告得否請求？以下再述之。
六、次按「利息、紅利、租金、贍養費、退職金及其他一年或不及一年之定期給付債
    權，其各期給付請求權，因五年間不行使而消滅。」民法第一百二十六條定有明
    文。又「無法律上之原因而獲得相當於租金之利益，致他人受損害時，如該他人
    之返還利益請求權，已逾租金短期消滅時效之期間，對於相當於已罹消滅時效之
    租金之利益，即不得依不當得利之法則請求返還。」（參見最高法院四十九年臺
    上字第一七三○號判例及六十五年度第五次民庭庭推總會議決定（(二)）。本件
    原告係依不當得利之法律關係請求被告返還「相當於租金之利益」，被告丙○○
    既已為消滅時效之抗辯，則原告對於八十八年六月三十日以前相當租金之補償金
    債權之請求權，因已逾五年而告消滅，被告得拒絕給付（參見民法第一百四十四
    條第一項規定），故原告此部分之請求應不准許。至系爭房屋雖為被告二人所共
    有（分別共有，應有部分各二分之一），惟不當得利乃被告各人所受之利益，被
    告間並無任何關係（係可分之債），被告丙○○為時效抗辯，其效力並不及於被
    告甲○○○，故因為時效抗辯，而可拒絕給付八十八年六月三十日以前相當租金
    之補償金者，僅限於到場之被告丙○○，而不及於被告甲○○○。
七、綜上，被告丙○○應給付原告八十八年七月一日起至九十三年六月三十日止計五
    年相當於租金之土地使用補償金四萬四千五百六十元及自起訴狀繕本送達被告之
    翌日（即九十三年八月十三日）起至清償日止按年息百分之五計算之利息。被告
    甲○○○應給付原告七十八年一月一日起至九十三年六月三十日止計十五年半相
    當於租金之土地使用補償金十二萬九千七百三十五元及自起訴狀繕本送達被告之
    翌日（即九十三年八月十二日）起至清償日止按年息百分之五計算之利息。從而
    原告之請求，以此部分為限為有理由，應予准許，逾此部分之請求即無理由，應
    不准許。又本件原告雖僅請求至九十三年六月三十日止「相當於租金之損害金」
    ，惟被告於九十三年七月一日之後仍繼續無權使用系爭土地，受有相當於租金之
    利益，使基隆市受有相當於租金之損害，依法仍應返還基隆市（由原告行使所有
    權人之權利）「相當於租金之損害金」，被告並非已無給付之義務；被告實應與
    原告洽訂租約，約明租金，以免將來再次涉訟，請被告參考辦理。
八、訴訟費用（裁判費）二千七百六十元，依民事訴訟法第七十九條規定，命兩造依
    比例負擔，爰一併確定其數額如主文第四項所示。
九、本件命被告給付部分，係「就民事訴訟法第四百二十七條第一項訴訟（關於財產
    權之訴訟，其標的之金額或價額在新臺幣五十萬元以下者）適用簡易程序所為被
    告敗訴之判決」，依民事訴訟法第三百八十九條第一項第三款規定，應依職權宣
    告假執行，爰依職權宣告之。
十、據上論結，本件原告之訴為一部分有理由，一部分無理由，依民事訴訟法第七十
    九條、第三百八十九條第一項第三款，判決如主文。
中　　　華　　　民　　　國　　九十三　　年　　　八　　　月　　三十一　  日
                              基隆簡易庭法      官  林  金  發
右為正本，係照原本作成。
如不服本判決，應於本判決送達後二十日內向本院提出上訴狀（並附繕本）及繳納上
訴裁判費，上訴於本院合議庭。
中　　　華　　　民　　　國　　九十三　　年　　　八　　　月　　三十一  　日
                                        法院書記官  溫  麗  燕
